ACORDAO-COMPLETO-2352904

ACÓRDÃO 4320/2019 ATA 19/2019 - PRIMEIRA CÂMARA

VISTOS, relatados e discutidos estes autos de tomada de contas especial instaurada pela Caixa Econômica Federal (Caixa) , em desfavor dos Srs. José Lauro Teixeira da Rocha, Wagner Teixeira Santana, Adão José de Santana e Roberto Alves Martins, ex-prefeitos do Município de Pilão Arcado/BA, em razão da inexecução parcial do objeto do contrato de repasse 2648.0110680-46/2000/MDA/CAIXA, cujo objeto era a execução, no âmbito do Pronaf, de ações objetivando a implantação de infraestrutura e serviços de apoio à agricultura familiar no Município de Pilão Arcado/BA.
ACORDAM os ministros do Tribunal de Contas da União, reunidos em sessão da 1ª Câmara, ante as razões expostas pelo relator, em:
9.1. excluir da relação processual os Srs. Wagner Teixeira Santana, Adão José de Santana e Roberto Alves Martins.
9.2. considerar revel, para todos os efeitos, com fundamento no art. 12, § 3º, da Lei 8.443/1992, o Sr. José Lauro Teixeira da Rocha;
9.3. julgar irregulares, com fundamento nos arts. 1º, I, e 16, III, “a” e “c”, da Lei 8.443/1992 c/c os arts. 19 e 23, III, da mesma lei, e com arts. 1º, I, e 209, I e III, e 214, III, do RI/TCU, as contas do Sr. José Lauro Teixeira da Rocha e condená-lo ao pagamento das quantias abaixo especificadas, com a fixação do prazo de 15 (quinze) dias, a contar da notificação, para que comprove, perante este Tribunal (art. 214, III, “a”, do RI/TCU) , o recolhimento da dívida aos cofres do Tesouro Nacional, atualizada monetariamente e acrescida dos juros de mora, calculados a partir das datas discriminadas, até a data do recolhimento, na forma prevista na legislação em vigor;
	Data da ocorrência
	Valor (R$) 

	9/1/2003
	60.510,00

	30/1/2002
	13.153,41

9.4. autorizar, desde logo, nos termos do art. 28, II, da Lei 8.443/1992, a cobrança judicial das dívidas, caso não atendidas as notificações;
9.5. em atendimento ao disposto no § 3º do art. 16 da Lei 8.443/1992, encaminhar cópia desta deliberação à Procuradoria da República na Bahia, para a adoção das medidas que entender cabíveis.

Tomada de contas especial instaurada em razão da execução parcial do objeto de contrato de repasse, que tinha por objeto a transferência de recursos financeiros da União para execução, no âmbito do PRONAF, de ações objetivando a implantação de infraestrutura e serviços de apoio à agricultura familiar no Município.

Primeira Câmara

Município de Pilão Arcado/BA.

3. Interessados/Responsáveis:
3.1. Interessado: Ministério do Desenvolvimento Agrário (MDA).
3.2. Responsáveis: Adão Jose de Santana (XXX.557.835-XX); José Lauro Teixeira da Rocha (XXX.408.845-XX); Roberto Alves Martins (XXX.268.881-XX); Wagner Teixeira Santana (XXX.684.395-XX).

13.1. Ministros presentes: Benjamin Zymler (na Presidência), Bruno Dantas e Vital do Rêgo.
13.2. Ministro-Substituto presente: Weder de Oliveira (Relator).

WEDER DE OLIVEIRA

Transcrevo, com ajustes de forma, a instrução (peça 14) elaborada pela Secretaria de Controle Externo de Tomada de Contas Especial (SecexTCE) , a qual contou com a anuência do MP/TCU, representado pelo procurador Sérgio Ricardo Costa Caribé (peça 17) :
“INTRODUÇÃO
1.	Trata-se de Tomada de Contas Especial instaurada pela Caixa Econômica Federal (Caixa) , em desfavor dos Srs. José Lauro Teixeira da Rocha (CPF XXX.408.845-XX) , Wagner Teixeira Santana (CPF XXX.684.395-XX) , Adão José de Santana (CPF XXX.557.835-XX) e Roberto Alves Martins (CPF XXX.268.881-XX) , prefeitos do Município de Pilão Arcado/BA nos períodos de 19972004, 2005 a 28/5/2006, 29/5/2006 a 31/12/2006 e 2007-2008, respectivamente, em razão da inexecução parcial do objeto do Contrato de Repasse 2648.0110680-46/2000/MDA/CAIXA - Siafi 411310 (peça 2, p. 121-155) , firmado entre o Ministério do Desenvolvimento Agrário (MDA) , representado pela Caixa Econômica Federal e o Município de Pilão Arcado/BA, e que tinha por objeto a transferência de recursos financeiros da União para execução, no âmbito do PRONAF, de ações objetivando a implantação de infraestrutura e serviços de apoio à agricultura familiar no Município de Pilão Arcado/BA.
HISTÓRICO
2.	O contrato de repasse foi firmado no valor de R$ 168.000,00, sendo R$ 152.000,00 à conta do contratante e R$ 16.000,00 referentes à contrapartida. Teve vigência de 26/12/2000 a 30/11/2001, sendo prorrogado por meio de Carta Reversal/Ex-Officio até 1º/3/2008 (peça 2, p. 129155) . Os recursos foram liberados por meio da Ordem Bancária 2001OB000380, de 12/2/2001, no valor de R$ 152.000,00 (peça 2, p. 179) 
3.	O objeto foi fiscalizado pela Caixa por meio dos Relatórios de Acompanhamento (peça 2, p. 157-177) . 
4.	No Parecer Consubstanciado – TCE (peça 2, p. 7-9) ficou consignado que foram desbloqueados recursos federais (R$ 39.500,00 em 30/1/2002 e R$ 60.510,00 em 9/1/2003) , que a prestação de contas referente ao valor de R$ 39.500,00 foi aprovada e que o fato que ensejou a TCE foi a não conclusão do objeto.
5.	Consta dos autos comprovação de que o Sr. José Lauro Teixeira da Rocha foi notificado em agosto de 2011 em razão da não funcionalidade do objeto contratado (peça 2, p. 11-16) e que os Srs. Wagner Teixeira Santana, Adão José de Santana e Roberto Alves Martins foram notificados em agosto de 2013 em razão da não prestação de contas dos recursos referentes à execução de quatro poços instalados, que apresentavam funcionalidade, bem como da necessidade de devolução dos recursos referentes aos serviços não concluídos (peça 2, p. 17-23, 2531 e 33-39) .
6.	Diante do não saneamento das irregularidades apontadas e da não devolução dos recursos, instaurou-se Tomada de Contas Especial (peça 2, p. 215-223) . No relatório de TCE concluiu-se que o prejuízo importaria no valor parcial dos recursos repassados (R$ 60.510,00) , imputando-se responsabilidade ao Sr. José Lauro Teixeira da Rocha, gestor do município no período de 1997-2004, em razão da paralisação das obras sem motivo justificado, bem como aos Srs. Wagner Teixeira Santana, Adão José de Santana e Roberto Alves Martins, por não terem dado prosseguimento à execução do contrato e não terem apresentado justificativas para a não conclusão do objeto.
7.	O Relatório de Auditoria 1050/2017 do Ministério da Transparência e Controladoria Geral da União (peça 2, p. 235-238) atestou ter havido dano ao Erário no valor de R$ 60.510,00. Após serem emitidos o Certificado de Auditoria, o Parecer do Dirigente e o Pronunciamento Ministerial (peça 2, p. 239-242 e 251) , o processo foi remetido a esse Tribunal.
8.	Na instrução inicial (peça 9) , analisando-se os documentos nos autos, concluiu-se pela necessidade de realização de citação do Sr. José Lauro Teixeira da Rocha, prefeito do Município de Pilão Arcado/BA no período de 19972004. Abaixo, constam as informações necessárias à caracterização da irregularidade.
Irregularidade: não comprovação da boa e regular aplicação dos recursos do Contrato de Repasse 2648.0110680-46/2000/MDA/CAIXA (Siafi 411310) , em razão da omissão no dever de prestar contas da segunda parcela dos recursos desbloqueados e sacados e inexecução parcial do objeto no valor de R$ 13.153,41.
Dispositivos violados: parágrafo único do art. 70 da Constituição Federal; art. 145 do Decreto 93.872/1986; art. 28 da Instrução Normativa STN 01/1997; Cláusula Décima Primeira do contrato de repasse.
Quantificação do débito:
	Data da ocorrência
	Valor original
	Crédito/Débito

	9/1/2003
	R$ 60.510,00
	D

	30/1/2002
	R$ 13.153,41
	D

Valor total do débito atualizado até 30/8/2018: R$ 186.862,97.
Cofre para recolhimento: Tesouro Nacional.
Conduta: não comprovar a boa e regular aplicação dos recursos do Contrato de Repasse 2648.0110680-46/2000/MDA/CAIXA (Siafi 411310) , em razão da omissão no dever de prestar contas da segunda parcela dos recursos desbloqueados e sacados, bem como inexecutar parcialmente o objeto no valor de R$ 13.153,41 em recursos federais.
Nexo de causalidade: a não comprovação da boa e regular aplicação dos recursos do Contrato de Repasse 2648.0110680-46/2000/MDA/CAIXA (Siafi 411310) , pactuado entre o MDA e o Município de Pilão Arcado/BA, em razão da omissão no dever de prestar contas da segunda parcela os desbloqueados e sacados, resultou na presunção de utilização indevida dos recursos federais, no valor de R$ 60.510,00. Além disso, a inexecução parcial do objeto resultou em prejuízo ao Erário no valor de R$ 13.153,41.
9.	Em cumprimento ao pronunciamento da unidade (peça 11) foi efetuada a citação do responsável, nos moldes adiante:
	Ofício
	Data do ofício
	Data de Recebimento do Ofício
	Nome do Recebedor do Ofício
	Observação
	Fim do Prazo para defesa

	1481/2018-TCU/SECEX-TCE (peça 12) 
	12/9/2018
	5/10/2018 (vide AR de peça 13) 
	Ivaneide F. da Mata Lacerda
	Ofício recebido no endereço do responsável, conforme pesquisa de endereço no Sistema da Receita Federal (peça 5) .
	26/10/2018

10.	Transcorrido o prazo regimental, o responsável permaneceu silente, devendo ser considerado revel, nos termos do art. 12, §3º, da Lei 8.443/1992.
EXAME TÉCNICO
11.	Preliminarmente, cumpre tecer breves considerações sobre a forma como são realizadas as comunicações processuais no TCU. A esse respeito, destacam-se o art. 179, do Regimento Interno do TCU (Resolução 155, de 4/12/2002) e o art. 4º, inciso III, § 1º, da Resolução TCU 170, de 30 de junho de 2004, in verbis:
Art. 179. A citação, a audiência ou a notificação, bem como a comunicação de diligência, farse-ão:
I - mediante ciência da parte, efetivada por servidor designado, por meio eletrônico, fac-símile, telegrama ou qualquer outra forma, desde que fique confirmada inequivocamente a entrega da comunicação ao destinatário;
II - mediante carta registrada, com aviso de recebimento que comprove a entrega no endereço do destinatário;
III - por edital publicado no Diário Oficial da União, quando o seu destinatário não for localizado
 (...) 
Art. 3º As comunicações serão dirigidas ao responsável, ou ao interessado, ou ao dirigente de órgão ou entidade, ou ao representante legal ou ao procurador constituído nos autos, com poderes expressos no mandato para esse fim, por meio de:
I - correio eletrônico, fac-símile ou telegrama;
II - servidor designado;
III - carta registrada, com aviso de recebimento;
IV - edital publicado no Diário Oficial da União, quando o seu destinatário não for localizado, nas hipóteses em que seja necessário o exercício de defesa’.
Art. 4º. Consideram-se entregues as comunicações:
I - efetivadas conforme disposto nos incisos I e II do artigo anterior, mediante confirmação da ciência do destinatário;
II - realizadas na forma prevista no inciso III do artigo anterior, com o retorno do aviso de recebimento, entregue comprovadamente no endereço do destinatário;
III - na data de publicação do edital no Diário Oficial da União, quando realizadas na forma prevista no inciso IV do artigo anterior.
§ 1º O endereço do destinatário deverá ser previamente confirmado mediante consulta aos sistemas disponíveis ao Tribunal ou a outros meios de informação, a qual deverá ser juntada ao respectivo processo.
 (...) 
12.	Bem se vê, portanto, que a validade da citação via postal não depende de que o aviso de recebimento seja assinado pelo próprio destinatário da comunicação, o que dispensa, no caso em tela, a entrega do AR em ‘mãos próprias’. A exigência da norma é no sentido de o Tribunal verificar se a correspondência foi entregue no endereço correto, residindo aqui a necessidade de certeza inequívoca. 
13.	Não é outra a orientação da jurisprudência do TCU, conforme se verifica dos julgados a seguir transcritos:
São válidas as comunicações processuais entregues, mediante carta registrada, no endereço correto do responsável, não havendo necessidade de que o recebimento seja feito por ele próprio (Acórdão 3648/2013-TCU-Segunda Câmara, Relator Ministro JOSÉ JORGE) ;
É prescindível a entrega pessoal das comunicações pelo TCU, razão pela qual não há necessidade de que o aviso de recebimento seja assinado pelo próprio destinatário. Entregandose a correspondência no endereço correto do destinatário, presume-se o recebimento da citação. (Acórdão 1019/2008-TCU-Plenário, Relator Ministro BENJAMIN ZYMLER) ;
As comunicações do TCU, inclusive as citações, deverão ser realizadas mediante Aviso de Recebimento - AR, via Empresa Brasileira de Correios e Telégrafos, bastando para sua validade que se demonstre que a correspondência foi entregue no endereço correto. (Acórdão 1526/2007-TCU-Plenário, Relator Ministro AROLDO CEDRAZ) .
14.	A validade do critério de comunicação processual do TCU foi referendada pelo Supremo Tribunal Federal, nos termos do julgamento do MS-AgR 25.816/DF, por meio do qual se afirmou a desnecessidade da ciência pessoal do interessado, entendendo-se suficiente a comprovação da entrega do ‘AR’ no endereço do destinatário:
EMENTA: AGRAVO REGIMENTAL. MANDADO DE SEGURANÇA. DESNECESSIDADE DE INTIMAÇÃO PESSOAL DAS DECISÕES DO TRIBUNAL DE CONTAS DA UNIÃO. ART. 179 DO REGIMENTO INTERNO DO TCU. INTIMAÇÃO DO ATO IMPUGNADO POR CARTA REGISTRADA, INICIADO O PRAZO DO ART. 18 DA LEI nº 1.533/51 DA DATA CONSTANTE DO AVISO DE RECEBIMENTO. DECADÊNCIA RECONHECIDA. AGRAVO IMPROVIDO.
O envio de carta registrada com aviso de recebimento está expressamente enumerado entre os meios de comunicação de que dispõe o Tribunal de Contas da União para proceder às suas intimações.
O inciso II do art. 179 do Regimento Interno do TCU é claro ao exigir apenas a comprovação da entrega no endereço do destinatário, bastando o aviso de recebimento simples.
15.	No caso vertente, a citação do responsável se deu em endereço proveniente de pesquisa de endereço realizada pelo TCU (vide parágrafo 14 acima) , de forma bastante zelosa. A entrega do ofício citatório nesse endereço ficou comprovada.
16.	Nos processos do TCU a revelia não leva à presunção de que seriam verdadeiras todas as imputações levantadas contra os responsáveis, diferentemente do que ocorre no processo civil, em que a revelia do réu opera a presunção da verdade dos fatos narrados pelo autor. Dessa forma, a avaliação da responsabilidade do agente não pode prescindir da prova existente no processo ou para ele carreada. 
17.	Ao não apresentar sua defesa, o responsável deixou de produzir prova da regular aplicação dos recursos sob sua responsabilidade, em afronta às normas que impõem aos gestores públicos a obrigação legal de, sempre que demandados pelos órgãos de controle, apresentar os documentos que demonstrem a correta utilização das verbas públicas, a exemplo do contido no art. 93 do Decreto-Lei 200/67: ‘Quem quer que utilize dinheiros públicos terá de justificar seu bom e regular emprego na conformidade das leis, regulamentos e normas emanadas das autoridades administrativas competentes.’ 
18.	Mesmo as alegações de defesa não sendo apresentadas, considerando o princípio da verdade real que rege esta Corte, procurou-se buscar, em manifestações dos responsáveis na fase interna desta Tomada de Contas Especial, se havia algum argumento que pudesse ser aproveitado a seu favor.
19.	No entanto, o responsável não se manifestou na fase interna, não havendo, assim, nenhum argumento que possa vir a ser analisado e posteriormente servir para afastar as irregularidades apontadas.
20.	Vale ressaltar que a pretensão punitiva do TCU, conforme Acórdão 1441/2016-TCU-Plenário, que uniformizou a jurisprudência acerca dessa questão, subordina-se ao prazo geral de prescrição indicado no art. 205 do Código Civil, que é de 10 anos, contado da data de ocorrência da irregularidade sancionada, nos termos do art. 189 do Código Civil, sendo este prazo interrompido pelo ato que ordenar a citação, a audiência ou a oitiva do responsável. No caso em exame ocorreu a prescrição, uma vez que os recursos foram desbloqueados em 30/1/2002 (R$ 39.500,00) e em 9/1/2003 (R$ 60.510,00) e o ato de ordenação da citação ocorreu em 12/9/2018.
21.	Em se tratando de processo em que a parte interessada não se manifestou acerca das irregularidades imputadas, não há elementos para que se possa efetivamente aferir e reconhecer a ocorrência de boa-fé na conduta do responsável, podendo este Tribunal, desde logo, proferir o julgamento de mérito pela irregularidade das contas, conforme nos termos dos §§ 2º e 6º do art. 202 do Regimento Interno do TCU (Acórdão 2064/2011-TCU-Primeira Câmara (relator: Ubiratan Aguiar) , 6.182/2011-TCU-1ª Câmara (relator: Weder de Oliveira) , 4.072/2010-TCU-1ª Câmara (Relator: Valmir Campelo) , 1.189/2009-TCU-1ª Câmara (Relator: Marcos Bemquerer) , 731/2008TCUPlenário (Relator: Aroldo Cedraz) .
22.	Dessa forma, o responsável deve ser considerado revel, nos termos do art. 12, §3º, da Lei 8.443/1992, devendo as contas serem julgadas irregulares, condenando-o ao débito apurado.
CONCLUSÃO
23.	Diante da revelia do Sr. José Lauro Teixeira da Rocha e inexistindo nos autos elementos que permitam concluir pela ocorrência de boa-fé ou de outros excludentes de culpabilidade em sua conduta, propõe-se que suas contas sejam julgadas irregulares e que o responsável seja condenado em débito.
PROPOSTA DE ENCAMINHAMENTO
24.	Diante do exposto, submetemos os autos à consideração superior, propondo ao Tribunal:
	a) considerar revel o José Lauro Teixeira da Rocha, prefeito do Município de Pilão Arcado/BA no período de 19972004, para todos os efeitos, dando-se prosseguimento ao processo, com fulcro no art. 12, § 3º, da Lei n. 8.443/92;
	b) julgar irregulares, nos termos dos arts. 1º, inciso I, 16, inciso III, alínea ‘c’, § 2º, da Lei 8.443/92, c/c os arts. 19 e 23, inciso III, da mesma Lei, e com arts. 1º, inciso I, 209, inciso III, 210 e 214, inciso III, do Regimento Interno/TCU, as contas do Sr. José Lauro Teixeira da Rocha, prefeito do Município de Pilão Arcado/BA no período de 19972004, condenando-o ao pagamento das importâncias a seguir especificadas, atualizadas monetariamente e acrescidas dos juros de mora, calculadas a partir das datas discriminadas até a data do efetiva quitação do débito, fixando-lhe o prazo de quinze dias, para que comprove, perante o Tribunal, o recolhimento das referidas quantias aos cofres do Tesouro Nacional, nos termos do art. 23, inciso III, alínea ‘a’, da citada lei:
	Quantificação do débito:
	Data da ocorrência
	Valor original
	Crédito/Débito

	9/1/2003
	R$ 60.510,00
	D

	30/1/2002
	R$ 13.153,41
	D

	Valor total do débito atualizado até 11/3/2019: R$ 410.913,37.
	c) autorizar, desde logo, a cobrança judicial das dívidas, caso não atendidas a notificação, na forma do disposto no art. 28, inciso II, da Lei nº 8.443/92;
	d) autorizar também, desde logo, se requerido, com fundamento no art. 28, inciso I, da Lei 8.443, de 1992 c/c o art. 217, §§ 1º e 2º do Regimento Interno, o parcelamento das dívidas em até 36 parcelas, incidindo sobre cada parcela, corrigida monetariamente, os correspondentes acréscimos legais fixando-lhe o prazo de quinze dias, a contar do recebimento da notificação, para comprovar perante o Tribunal o recolhimento da primeira parcela, e de trinta dias, a contar da parcela anterior, para comprovar os recolhimentos das demais parcelas, devendo incidir sobre cada valor mensal, atualizado monetariamente, os juros de mora devidos, na forma prevista na legislação em vigor, alertando o responsável de que a falta de comprovação do recolhimento de qualquer parcela importará o vencimento antecipado do saldo devedor, nos termos do § 2º do art. 217 do Regimento Interno deste Tribunal;
	e) enviar cópia do Acórdão a ser prolatado à Procuradoria da República no Estado da Bahia, nos termos do § 3º do art. 16 da Lei 8.443/1992, c/c o § 7º do art. 209 do Regimento Interno do TCU, para adoção das medidas cabíveis; e
	f) enviar cópia do Acórdão que vier a ser proferido à Caixa Econômica Federal e ao responsável, para ciência, informando que a presente deliberação está disponível para a consulta no endereço www.tcu.gov.br/acordaos, além de esclarecer que, caso requerido, o TCU poderá fornecer sem custos as correspondentes cópias, de forma impressa.”
É o relatório.

não há.

Procurador Sérgio Ricardo Costa Caribé.

TOMADA DE CONTAS ESPECIAL. CONTRATO DE REPASSE. MDA. PRONAF. INEXECUÇÃO PARCIAL. NÃO PRESTAÇÃO DE CONTAS DA SEGUNDA PARCELA DESBLOQUEADA. AFASTAMENTO DA RESPONSABILIDADE DOS SUCESSORES. PRESCRIÇÃO DA PRETENSÃO PUNITIVA. CITAÇÃO. REVELIA. CONTAS IRREGULARES. DÉBITO. COMUNICAÇÕES.

TOMADA DE CONTAS ESPECIAL (TCE)

Secretaria de Controle Externo de Tomada de Contas Especial (SecexTCE).

Trata-se de Tomada de Contas Especial instaurada pela Caixa Econômica Federal (Caixa) , em desfavor dos Srs. José Lauro Teixeira da Rocha, Wagner Teixeira Santana, Adão José de Santana e Roberto Alves Martins, ex-prefeitos do município de Pilão Arcado/BA nos períodos de 19972004, 2005 a 28/5/2006, 29/5/2006 a 31/12/2006 e 2007-2008, respectivamente, em razão da inexecução parcial do objeto do contrato de repasse 2648.0110680-46/2000/MDA/CAIXA, no âmbito do Pronaf, para execução de ações objetivando a implantação de infraestrutura e serviços de apoio à agricultura familiar.
O valor total previsto era de R$ 168.000,00, sendo R$ 152.000,00 à conta da União e R$ 16.000,00 a título de contrapartida, tendo sido desbloqueados R$ 39.500,00 em 30/1/2002 e R$ 60.510,00 em 9/1/2003[footnoteRef:2]. [2:  Peça 2, p. 181.] 
Com base em relatórios de visita técnica[footnoteRef:3], a Caixa conclui que não foi apresentada a prestação de contas referente à segunda parcela (R$ 60.510,00) , e que foi executado apenas 65,8% do objeto previsto com os valores das parcelas desbloqueadas, equivalendo a parte inacabada, ou sem funcionalidade, a R$ 13.153,41. Diante do não saneamento das irregularidades apontadas e da não devolução dos recursos, instaurou-se tomada de contas especial[footnoteRef:4]. [3:  Peça 2, p. 157 a 177.]  [4:  Peça 2, p. 215 a 223.] 
Encerrado o prazo para se manifestarem, os ex-prefeitos permaneceram silentes e não recolheram o débito a eles imputado, concluindo-se pela responsabilidade do Sr. José Lauro Teixeira da Rocha, por não concluir o empreendimento no prazo acordado, e pelos Srs. Wagner Teixeira Santana, Adão José de Santana e Roberto Alves Martins por não darem prosseguimento ao contrato e por não adotarem providências visando ao resguardo do erário.
O relatório de auditoria da Controladoria Geral da União[footnoteRef:5] chegou às mesmas conclusões do tomador de contas especial e, após emissão do certificado de auditoria[footnoteRef:6], do parecer do dirigente[footnoteRef:7] e do pronunciamento ministerial[footnoteRef:8], o processo foi encaminhado ao Tribunal. [5:  Peça 2, p. 235 a 238.]  [6:  Peça 2, p. 239.]  [7:  Peça 2, p.241.]  [8:  Peça 2, p. 252.] 
Uma vez que os recursos desbloqueados foram sacados em 6/2/2002 e em 16/1/2003[footnoteRef:9], que se constatou a inexecução parcial do objeto no valor de R$ 13.153,41, e que não foi apresentada a prestação de contas referente à segunda parcela dos recursos desbloqueados e sacados (R$ 60.510,00) , a responsabilidade pelos referidos débitos foi imputada exclusivamente ao Sr. José Lauro Teixeira da Rocha, ex-prefeito na gestão 19972004, com o consequente afastamento da responsabilidade dos Srs. Wagner Teixeira Santana, Adão José de Santana e Roberto Alves Martins. [9:  Peça 2, p.181 a 187.] 
Entendeu a Secex-TCE que ocorreu a prescrição da pretensão punitiva do Tribunal, “uma vez que os recursos foram desbloqueados em 30/1/2002 (R$ 39.500,00) e em 9/1/2003 (R$ 60.510,00) e o ato de ordenação da citação ocorreu em 12/9/2018”[footnoteRef:10]. [10:  Peça 9.] 
Promovida a citação[footnoteRef:11], o Sr. José Lauro Teixeira da Rocha não apresentou defesa ou recolheu o débito levantado, impondo considerá-lo revel. [11:  Peça 12 e 13.] 
Diante dos fatos apontados, e não havendo elementos que comprovassem a boa-fé do responsável ou a boa e regular aplicação dos valores transferidos à conta do Pronaf, a unidade instrutiva propôs[footnoteRef:12] que as contas do responsável fossem julgadas irregulares, atribuindo-lhe o débito apurado quando de sua citação, sem aplicação de multa. [12:  Peça 14.] 
A proposta foi acompanhada[footnoteRef:13] pelo representante do MP/TCU, procurador Sergio Ricardo Costa Caribé. [13:  Peça 17.] 
Acompanho a análise empreendida pela Secex-TCE, anuída pelo Parquet, tecendo algumas observações.
O objeto do contrato era a perfuração e instalação de 7 (sete) poços tubulares em diversos povoados na zona rural do município de Pilão Arcado/BA.
O relatório de acompanhamento (RAE Setor Público) conclui que da parcela de perfuração de poços apenas 85,71% foi executado e, em relação à instalação, somente 57,14% foi concluído, resultando, assim, em 34,2% de inexecução do empreendimento contratado.
Relata o fiscal que quatro poços estavam totalmente prontos e instalados e que os demais ou não foram executados ou apresentavam problemas para sua operacionalização.
Uma vez que todos os recursos foram executados, exclusivamente, pelo Sr. José Lauro Teixeira da Rocha, entendo, como proposto pela Secex-TCE e pelo MP/TCU, que se deve excluir da relação processual os Srs. Wagner Teixeira Santana, Adão José de Santana e Roberto Alves Martins. 
Nesse diapasão, apenas a parcela que vem produzindo benefícios às comunidades é aproveitada e, diante da não prestação de contas da segunda parcela desbloqueada, dever de todo aquele que gere recursos públicos a ele confiados, e da inexecução parcial do objeto, o Sr. José Lauro Teixeira da Rocha deve ter suas contas julgadas irregularidades e imputado o débito original de R$ 60.510,00, em 9/1/2003, e R$ 13.153,41, em 30/1/2002, sem aplicação da multa prevista no art. 57, da Lei 8.443/1992, face à prescrição da pretensão punitiva do Tribunal.
Diante do exposto, manifesto-me pela aprovação do acórdão que ora submeto à apreciação deste Colegiado. 
TCU, Sala das Sessões Ministro Luciano Brandão Alves de Souza, em 11 de junho de 2019.
Weder de Oliveira 
Relator